臺灣臺中地方法院民事判決　九十三年保險字第八號
　　原　　　告　　乙○○
　　訴訟代理人　　高進棖　　　律師
　　複　代理人　　蘇顯騰　　　律師
　　　　　　　　　蘇顯讀　　　律師
　　　　　　　　　周進文　　　律師
　　被　　　告　　國際紐約人壽險股份有限公司
　　法定代理人　　甲○○
　　訴訟代理人　　黃秀禎　　　律師
　　複　代理人　　朱逸群　　　律師
右當事人間請求給付保險金事件，經本院於中華民國九十三年八月十日言詞辯論終結
，判決如下：
    主      文
原告之訴及假執行之聲請均駁回。
訴訟費用由原告負擔。
    事實及理由
一、原告起訴主張：
(一)、原告之夫王溪鎮自民國（下同）八十七年二月十日起，向被告投保「人身意外傷
    害險」，每次保險期間為一年，期滿續保，最後有效保險期間為九十一年二月二
    十日起至九十二年二月二十日止，原告為其指定之身故受益人。依上開保險契約
    主契約條文第二條之約定：「被保險人於本附加保險之保險期間內因遭受意外傷
    害事故，致身體蒙受傷害而致殘廢或死亡時，依照本保險契約之約定，給付保險
    金。前項所謂意外傷害事故，指非由疾病引起之外來突發事故。」依保險單上所
    載之保險金額為新臺幣（下同）一千萬元。
(二)、被保險人王溪鎮於九十一年七月十一日參加訴外人金箭旅行社有限公司（以下稱
    金箭旅行社）所舉辦之「絲綢之旅精選十二天」之旅遊行程，期間自九十一年七
    月十一日起至同年七月二十二日止，團員共有十八人，於同年七月十一日由臺灣
    出發，先到大陸地區陝西省西安市，第三天抵達新疆省烏魯木齊，入住假日酒店
    ，第四天（即同年七月十四日）早上八點，旅行團即由假日酒店出發到天池遊覽
    ，首先搭船遊天池湖，並至王母廟參拜，回到岸邊之後全隊繼續往東小天池遊覽
    ，當時時間約中午十二點半左右，大夥回程爬坡時，王溪鎮突然跌倒觸及地面（
    該處為水泥製階梯及護欄），經團友扶起後，發現王溪鎮全身軟綿綿，隨即讓他
    平躺於地上，一方面由幾位團員先進行人工呼吸，一方面由導遊跑至天池醫務所
    求救，因醫師不在，僅引導一名保安員至現場，將王溪鎮○○○○路上，再用環
    保車送至醫務所急救，惟至醫務所似已無生命跡象，醫師立即施打強心針、套上
    氧氣罩，再施以人工呼吸，並通知最近之「阜康醫院」派救護車來（阜康醫院距
    天池醫務所約五十公里），惟期間醫務所醫師已約於下午一時三十分宣布急救無
    效，而阜康醫院之救護車，約於二點半左右抵達醫務所，經檢視傷者，雖確認當
    時王溪鎮早已死亡，惟為方便安置屍體，仍將其送至阜康醫院。嗣原告即委託其
    子赴大陸處理，於取得相關證明文件後，即將王溪鎮之骨灰攜回臺灣安葬。
    以上有：1.天池風景名勝區管理局之證明書：「于2002年7月14日中午一時十分
    左右，查看患者兩側瞳孔明顯散大，臉色紫，心律、脈搏已消失，右側背部及右
　　側腹部能看到的部位，已明顯出現屍斑」等語。2.大陸法醫師於驗屍後正式開具
　　死亡證明書，其上記載：「王溪鎮于2002年7月14日在新疆卓康市天池風景區不
　　慎意外跌倒後（有唇黏膜等處軟組織損傷）經醫院急救無效而死亡」等語。3.烏
　　魯木齊之檢驗醫師於骨灰移送許可證上所為之記載，死亡原因則記載為「意外死
　　亡」等語。4.阜康醫院病歷簡介上記載：「我科接到求救電話后，約14：30到達
　　天池風景區醫務所，當時患者面色青紫，肢體已出現僵硬，兩側瞳孔等大約4．5
　　ｃｍ，對光反射無，呼吸無，心跳無，大動脈搏消失，根據患者情況，其死亡時
　　間已長，向家屬報死亡」等語，等證物可稽。
    至由阜康人民醫院出具之居民死亡醫學證明書上，雖記載死者即王溪鎮死因為「
　　（猝死）死因不詳」，惟並未認定是因疾病所產生之死亡，且該證明書係給家屬
　　作為趕辦簽證之文件而己，原告亦質疑該證明書之正確性。原告所提出經認證之
　　法醫師所開立之死亡證明書、骨灰移送書及天池風景名勝區管理局所開立之證明
　　書等證物，其內容之真實性應較高可信。
(三)、王溪鎮於旅遊期間，因突然跌倒觸地（有唇黏膜等處軟組織損傷），經急救無效
    而死亡，合於上開保險給付之約款，原告於事發後即依約定備妥相關申請文件，
    請求被告理賠，惟被告公司卻於九十一年九月十七日發函，略稱：本件與第二條
    之約定不符，拒絕給付。故本於意外傷害保險契約法律關係請求被告給付保險金
    ，並聲明：1.被告應給付原告一千萬元，及自九十一年九月十八日起至清償日止
    ，按年息百分之十計算之利息。2.被告願以現金或同額之合作金庫烏日支庫所發
    行之無記名可轉讓定期存單供擔保後，請准宣告假執行。
二、被告則為如下抗辯：
(一)、被保險人王溪鎮死亡係事實，但死亡原因為何？原告並未舉證證明係因外來突發
    之意外事故所致。原告所提出新疆卓康市公安局法醫室死亡證明，僅載明「王溪
    鎮于2002年7月14日在新疆卓康市天池風景區不慎意外跌倒後（有唇黏膜等處軟
    組織損傷）經醫院拯救無效而死亡」等語，該死亡證明書上並未說明王溪鎮之死
    亡原因，更何況就一般正常程序而言，意外死亡均須經過解剖以鑑定確切之死亡
    原因，本件王溪鎮死亡後並未經解剖程序，原告顯無法以該死亡證明書作為王溪
    鎮意外死亡之證明。又所受之唇黏膜等處軟組織損傷，為一般輕微之擦傷，依據
    一般經驗法則判斷即知，根本無法造成死亡之結果，準此，亦無法證明王溪鎮係
    因意外事故致死。另原告所提出之天池風景名勝區管理局之證明書與阜康市人民
    醫院病歷簡介，僅能說明王溪鎮死亡之事實，並無法證明王溪鎮死亡之原因為「
    意外事故」。至原告所提之烏魯木齊檢驗醫師出據之骨灰移送許可證，係因檢疫
    之需要，該單位並非判定死亡原因之單位，其骨灰移送許可證所記載之死亡原因
    為何，並不足以作為王溪鎮係因意外事故死亡之證明。
(二)、經函查王溪鎮之病歷資料，依據中央健康保險局中區分局之門診就醫紀錄資料顯
    示，王溪鎮自八十九年六月至九十一年七月間共計門診就醫三十五次，就醫次數
    非常頻繁。依據鴻源診所之病歷摘要顯示，王溪鎮自八十六年起至九十一年七月
    五日看診五十次，最後看診日期為九十一年七月五日，距本次出國旅遊九十一年
    七月十一日僅隔六天，而其看診之原因多為心律不整、高血壓及痛風等原因，顯
    示王溪鎮之健康情形並不十分理想。再依據烏日鄉衛生所辜醫師所出具之病歷資
    料顯示，王溪鎮自八十八年八月二十四日至八十九年十月十一日止，一年二個月
    間共計門診達二十五次，就診之原因為慢性肝炎、心律不整、高血壓等，亦顯示
    王溪鎮之身體狀況一直不佳。原告於本件訴訟中始提出之居民死亡醫學證明書，
    亦載明王溪鎮之直接導致死亡之疾病或情況為「猝死？（死亡原因不詳）」，王
    溪鎮之死亡原因根本無法判定為意外所致，王溪鎮之死亡係出乎家屬之意料之外
    ，但其死亡之原因並無法證明為保險法上及保險契約所約定之「意外」（Ａｃｃ
    ｉｄｅｎｔ），按依據保險法傷害保險所規定之「意外」與本件保險契約所規定
    之「意外」均指外來突發意外事故，亦即自身以外之事故，須符合非疾病引起、
    為外來的、為突發等要件才該當保險法所謂「意外」，並非一般生活所認定之意
    料之外均足以該當保險法上之「意外」，兩者不得相提並論。
(三)、本件原告所舉出之證明，並無法證明王溪鎮之死因為意外事故所造成，因此被告
    並無給付保險金之義務，並聲明：1.如主文第一項所示。2.如受不利判決，請准
    供擔保免為假執行。
三、原告主張被保險人即原告之夫王溪鎮向被告投保「人身意外傷害險」，原告為其
    指定之身故受益人，依保險契約主契約條文第二條之約定：「被保險人於本附加
    保險之保險期間內因遭受意外傷害事故，致身體蒙受傷害而致殘廢或死亡時，依
    照本保險契約之約定，給付保險金。前項所謂意外傷害事故，指非由疾病引起之
    外來突發事故。」依保險單上所載之保險金額為一千萬元。嗣王溪鎮於九十一年
    七月十一日參加金箭旅行社所舉辦之「絲綢之旅精選十二天」之旅遊行程，王溪
    鎮於旅遊期間，即同年七月十四日中午十二點半左右，因突然跌倒觸地（有唇黏
    膜等處軟組織損傷），經急救無效而死亡。原告於事發後向被告申請理賠，被告
    於九十一年九月十七日發函，略稱：本件與第二條之約定不符，拒絕給付等事實
    ，為被告所不爭執，自堪信為真實。
四、得心證之理由：
　　本件爭點應在於被保險人王溪鎮於旅遊期間，因突然跌倒觸地（有唇黏膜等處軟
　　組織損傷），經急救無效而死亡，是否屬於系爭意外傷害保險契約所指之意外事
　　故？
(一)、按「傷害保險人於被保險人遭受意外傷害及其所致之殘廢或死亡時，負給付保險
    金之責。前項意外傷害，指非由疾病引起之外來突發事故所致者。」保險法第一
    百三十一條第一、二項定有明文。系爭保險契約條款第二條亦約定：「被保險人
    於本附加保險之保險期間內因遭受意外傷害事故，致身體蒙受傷害而致殘廢或死
    亡時，依照本保險契約之約定，給付保險金。前項所謂意外傷害事故，指非由疾
    病引起之外來突發事故。」可見系爭保險契約所約定之保險事故，係以被保險人
    遭受疾病以外之外來突發事故所引起之死亡為限，保險人即被告始負給付意外事
    故死亡保險金之義務，如係疾病引起死亡者，被告即不負給付保險金之義務。原
    告既本於意外傷害保險契約請求被告給付保險金，原告即應先就王溪鎮係非由疾
    病引起之外來突發事故導致死亡，其請領保險金之權利確屬存在等有利於己之積
    極事實，負舉證之責（依民事訴訟法第二百七十七條前段規定、最高法院十七年
    上字第九一七號判例意旨參照）。
(二)、經查：
　　1.原告起訴雖提出：天池風景名勝區管理局之證明書，記載：「于2002年7月
　　14日中午一時十分左右，查看患者兩側瞳孔明顯散大，臉色紫，心律、脈搏已消
　　失，右側背部及右側腹部能看到的部位，已明顯出現屍斑」。大陸法醫師於驗
　　屍後正式開具死亡證明書，記載：「王溪鎮于2002年7月14日在新疆卓康市天池
　　風景區不慎意外跌倒後（有唇黏膜等處軟組織損傷）經醫院急救無效而死亡」。
　　烏魯木齊之檢驗醫師於骨灰移送許可證上所為之記載，死亡原因則記載為「意
　　外死亡」。阜康人民醫院病歷簡介上記載：「我科接到求救電話后，約14：30
　　到達天池風景區醫務所，當時患者面色青紫，肢體已出現僵硬，兩側瞳孔等大約
　　4．5ｃｍ，對光反射無，呼吸無，心跳無，大動脈搏消失，根據患者情況，其死
　　亡時間已長，向家屬報死亡」。訴訟中提出原告亦質疑其正確性之居民死亡醫
　　學證明書上，記載王溪鎮死因為「（猝死）死因不詳」等為憑。
　　2.惟以上天池風景名勝區管理局之證明書與阜康人民醫院病歷簡介，在於查看及
　　說明王溪鎮被送至醫務室與阜康醫院後之身體狀況，烏魯木齊檢驗醫師出據之骨
　　灰移送許可證，係因檢疫之需要，該單位並非判定死亡原因之單位，僅能說明王
　　溪鎮死亡及火化之事實，不足以作為王溪鎮係因意外事故死亡之證明。至所提死
　　亡證明書即新疆卓康市公安局法醫室出具之死亡證明，僅載明「王溪鎮于2002年
　　7月14日在新疆卓康市天池風景區不慎意外跌倒後（有唇黏膜等處軟組織損傷）
　　經醫院拯救無效而死亡」等語，阜康人民醫院出具之居民死亡醫學證明書上，則
　　記載王溪鎮死因為「（猝死）死因不詳」，對於死亡是否「非由疾病引起」？及
　　「死亡原因」為何？（例如：急性心肌梗塞、急性腦血管疾病、顱內出血等原因
　　），並未記載，且未進行病理解剖查明原因，則原告所提之證明書，判斷基礎及
　　結論不周延，其證明力薄弱，尚難單憑該等證明書證明王溪鎮之死亡原因為意外
　　事故。
　　3.依被告提出在卷關於王溪鎮之病歷資料觀之：依據中央健康保險局中區分局之
　　門診就醫紀錄資料顯示，王溪鎮自八十九年六月至九十一年七月間共計門診就醫
　　達三十五次。依據鴻源診所之病歷摘要顯示，王溪鎮自八十六年起至九十一年七
　　月五日看診五十次，最後看診日期為九十一年七月五日，距本次出國旅遊九十一
　　年七月十一日僅隔六天，而其看診之原因多為心律不整、高血壓及痛風等原因。
　　再依據烏日鄉衛生所辜醫師所出具之病歷資料顯示，王溪鎮自八十八年八月二十
　　四日至八十九年十月十一日止，一年二個月間共計門診達二十五次，就診之原因
　　為慢性肝炎、心律不整、高血壓等，顯示王溪鎮（二十七年七月十日出生）近年
　　來之身體狀況並非理想，且患有高血壓及心律不整等病史。又原告始終所述之意
　　外事故為單純之跌倒，並無跌落山谷或摔下階梯之情形，僅造成唇黏膜等處軟組
　　織損傷，依據一般經驗法則實無法令人信服此等傷害足以造成死亡結果。是被告
　　一再辯陳：王溪鎮之死亡係出乎家屬之意料之外，但質疑其死亡之原因並非保險
　　法上及保險契約所約定之「意外」（Ａｃｃｉｄｅｎｔ），亦即自身以外之事故
　　，須符合非疾病引起、為外來的、為突發等要件才該當保險法所謂「意外」，並
　　非一般生活所認定之意料之外均足以該當保險法上之「意外」，尚非無據。
    4.本院經兩造合意將本件送請行政院國軍退除役官兵輔導委員會臺中榮民總醫院
    鑑定結果：「(一)據載王員於中午十二時三十分發病倒下，中午一時十分已失去生
    命象徵，符合臨床上猝死的定義（發病至死亡在一小時內），而根據文獻記載（
    Heart Disease,Eugene Braunwald 6th ed, 2001），猝死原因中約８０％是冠
    狀動脈心臟病引起，其他原因合計多達百種，僅以”唇黏膜等處軟組織損傷”一
    詞，無法精確認定其真正原因，欲探查其真正病因，應經過遺體解剖探查。(二)王
    員倒下後四十分鐘內即失去生命象徵，究竟是因發病以致站立不穩而被誤認跌倒
    ，抑或是因跌倒受傷因而致死，依記載無法判別，雖王員患有高血壓及心律不整
    ，但仍不能排除在旅途中，因跌倒受傷而致死亡之可能。(三)依”天池名勝區管理
    局”之證明書所載”屍斑”之事並非正確，因受傷至醫務所大約四十分鐘，於此
    極短時問內應不致立刻產生屍斑。」此有該院九十三年七月七日中榮醫金字第０
    ９３０００３６４３號函在卷可稽。亦足認定王溪鎮之死亡合於法醫學臨床上所
    稱之「猝死」，猝死原因中約８０％是冠狀動脈心臟病引起，其他原因合計多達
    百種，僅以原告所稱”唇黏膜等處軟組織損傷”一詞，無法精確認定其真正原因
    ，其真正病因，應經過遺體解剖探查。惟王溪鎮死亡未經遺體解剖即已火化，此
    為原告所供承之事實，故無從探查其真正病因，而原告復未能就王溪鎮跌倒受有
    何足以致死亡之傷害事實，舉證以實其說，自無從為原告有利之認定。
(三)、綜上所述，原告未能舉證證明王溪鎮之死亡係非由疾病引起之外來突發事故導致
    死亡，依系爭保險契約之約定，被告即無給付意外事故死亡保險金之義務，則原
    告本於受益人之地位，請求被告給付原告保險金一千萬元，及自九十一年九月十
    八日起至清償日止，按年息百分之十計算之利息，為無理由，應予駁回。其假執
    行宣告之聲請亦失所附麗，應併予駁回。
五、訴訟費用負擔之依據：民事訴訟法第七十八條。
中　　　華　　　民　　　國　　九十三　　年　　　八　　　月　　二十四　 日
                                    臺灣臺中地方法院民事第二庭
　　　　　　　　　　　　　　　　　　　　法　官　　許冰芬
一、右為正本係照原本作成。
二、如不服本判決，應於判決送達後二十日內，向本院提出上訴狀。（須按他造當事
    人之人數附繕本）。
三、提起上訴，應以上訴狀表明(一)對於第一審判決不服之程度，及應如何廢棄或變更
    之聲明，(二)上訴理由（民事訴訟法第四百四十一條第一項第三款、第四款），提
    出於第一審法院。
四、民事向第二審法院上訴，應依民事訴訟法第七十七條之十六、第七十七條之十三
    之規定，預納裁判費，本件上訴人提起上訴，自應依法繳納上訴裁判費，關於上
    訴裁判費計算式為新台幣十萬元以下部分為一千五百元、逾十萬元至一百萬元部
    分為每萬元一百六十五元、逾一百萬元至一千萬元部分為每萬元一百四十八點五
    元，逾一千萬元至一億元部分為每萬元一百三十二元（其畸零之數不滿萬元，以
    萬元計算）。
中　　　華　　　民　　　國　　九十三　　年　　　八　　　月　　二十四　 日
　　　　　　　　　　　　　　　　　　　　書記官　黃英寬
